# Data-analyse & visualisatie

Nu de data ingelezen is kan het in R makkelijk samengevat en gevisualiseerd worden. Data-analyse en visualisatie kan opgesplitst worden voor numerieke en character of categorische variabelen.

## Voor numerieke variabelen.

Voor het illustreren van enkele simpele analyse en visualisatie technieken voor numerieke variabelen, zal de piraten data beschouwd worden en meer bepaald de variablen voor hoogte: *height*.
In de volgende code wordt het gemiddelde van de hoogtes berekend met de functie *mean*. Even snel kunnen ook het minimum, maximum en de mediaan berekend worden met de funties *min*, *max* en *median* .

```{r}
mean(pirates$height)
min(pirates$height)
max(pirates$height)
median(pirates$height)
```

Om meteen een overzicht te krijgen van de belangrijkste samenvattende maten voor een variabele, kan je ook de *summary* functie gebruiken.

```{r}
summary(pirates$height)
```


Om de waarden van een bepaalde variabelen te visualiseren, kan je een histogram of boxplot maken met de functies *hist* en *boxplot* respectievelijk.

```{r}
hist(pirates$height)
boxplot(pirates$height)
```

Zelfs in deze basisfuncties van R zoals *hist* en *boxplot*, zijn er nog steeds tal van opties om de figuur wat op te pimpen. De titel van het histogram veranderen kan met het argument *main=* waarna je de titel tussen aanhalingstekens specifieert. Hetzelfde geldt voor de namen van de x-as en y-as die aangepast kunnen worden via de argumenten *xlab =* en *ylab=* respectievelijk. Zie je liever een rode kleur in plaats van grijs? Dan kan dit aangepast worden via het argument *col=*. Voor meer mogelijkheden, zie de help functie van het histogram (*?hist*). Een voorbeeld van een bewerkt histogram wordt hieronder gegeven.

```{r}
hist(pirates$height, main = 'Titel histogram', xlab = 'Naam x-as', ylab = 'Naam y-as', col = 'red')
```

## Voor niet-numerieke variabelen.

Voor character of factor variabelen is het uiteraard niet zinvol om maten zoals het minimum, de mediaan, ... te berekenen. Voor dit soort variabelen worden eerder tabellen gemaakt die weergeven hoe vaak iedere categorie of unieke waarde van een character variabele voorkomen. Om dit te illustreren, zal de variabele uit de *pirates* dataset gebruikt worden die de favoriete piraat aanduidt: *favorite.pirate*. Met behulp van de functie *table* wordt een tabel gemaakt die voor iedere piraat weergeeft hoevaak deze als favoriet is gekozen in totaal.

```{r}
table(pirates$favorite.pirate)
```
Dit kan ook uitgebreid worden naar meerdere character variabelen. Als je bijvoorbeeld de verdeling van de favoriete piraten voor de verschillende geslachten apart wilt zien, kan je de volgende code gebruiken.

```{r}
table(pirates$sex, pirates$favorite.pirate)
```

Voor het visualiseren van de data is een figuur zoals een boxplot opnieuw niet meer nuttig voor variabelen van het type character of factor. Een betere optie is de barplot, die gemaakt kan worden via de functie *barplot*. De barplot functie heeft de volgende informatie nodig: welke categorieën er zijn (hier dus welke favoriete piraten opties er zijn) en hoe vaak iedere categorie/piraat gekozen is. Dit is exact wat je kreeg uit de tabel hierboven! Om deze reden geef je dus niet gewoon de vector met favoriete piraten mee in de *barplot* functie, maar de tabel ervan.

```{r}
barplot(table(pirates$favorite.pirate), cex.names = 0.7)
```
Merk op dat er nog een extra argument gebruikt werd in bovenstaande functie, namelijk, *cex.names =*. Dit werd gebruikt om de lettertypes van de namen iets kleiner te maken dan standaard door R werd gedaan (in dit geval 0.7 keer kleiner dan de default). Indien dit niet werd gedaan, waren sommige namen te lang om een duidelijke plot te krijgen. 